【裁判字號】    98,聲判,11
【裁判日期】    981030
【裁判案由】    聲請交付審判
【裁判全文】
臺灣雲林地方法院刑事裁定              98年度聲判字第11號
聲 請 人
即告訴人  丙○○
          乙○○
代 理 人  張績寶律師
被    告  甲○○
上列聲請人即告訴人因告訴被告詐欺案件，不服臺灣高等法院臺
南分院檢察署檢察長中華民國98年9 月21日98年度上聲議字第10
03號駁回再議之處分（原不起訴處分案號：臺灣雲林地方法院檢
察署檢察官98年度調偵字第166 號、第189 號），聲請交付審判
，本院裁定如下：
    主  文
聲請駁回。
    理  由
一、聲請交付審判意旨略以：被告甲○○原為址設雲林縣斗六市
    ○○街15號1 樓之「儷之坊服飾店」之負責人，聲請人即告
    訴人丙○○於民國97年2 月間至上開服飾店擔任店員，聲請
    人即告訴人乙○○至上址店內探視告訴人丙○○，3 人因而
    結識。因被告一再邀約告訴人丙○○與乙○○以合夥方式經
    營上開服飾店，並保證每人每月有新臺幣（下同）5 萬元之
    收益，因而使告訴人陷於錯誤而同意，由被告出資90萬元、
    告訴人丙○○及乙○○各出資40萬元及50萬元，自97年4 月
    1 日起以合夥方式經營上開服飾店，並訂有合夥契約。惟上
    開服飾店於97年4 月份之營收為22萬元，告訴人丙○○與乙
    ○○僅各獲利2 萬元，未有任何分紅，而97年5 月份之營收
    更下降至16萬元，被告對此無法提出合理之說明，並拒絕告
    訴人丙○○及乙○○拆夥之要求，並不時擅自拿走店內服飾
    等貨物予以侵占，甚至利用貨品批貨報價不實之方式，謀取
    應有之經營利潤。使告訴人2 人投入之資金化為烏有。又被
    告認告訴人2 人共同竊取上址店內之筆記型電腦，至警局對
    告訴人2 人提起竊盜之告訴，復於雲林縣警察局斗六分局斗
    六派出所內提出於不詳時、地偽造告訴人簽名之合夥契約書
    為證。是被告顯然涉犯刑法第169 條誣告、第210 條偽造私
    文書、第336 條業務侵占、第339 條第1 項詐欺取財以及第
    342 條背信等罪嫌。該管檢察官在偵查終結後，竟以犯罪嫌
    疑不足為由，對被告為不起訴處分，告訴人2 人提起再議，
    亦遭處分駁回。惟檢察官未盡調查之能事，且置告訴人2 人
    之權益於不顧，徒令被告逍遙法外，爰聲請交付審判，茲敘
    述理由如下：
  (一)【告訴誣告部分】
    告訴人2 人與被告因經營服飾店生有糾紛，積怨甚深，故被
    告自有誣告之動機之犯意，況服飾店之門鎖有無更換，合夥
    人之被告豈有不知之理？可見原不起訴處分書之推論確屬率
    斷。
  (二)【告訴詐欺取財或背信部分】
    告訴人丙○○與被告並非舊識，被告在告訴人丙○○上班短
    短不到1 個月之時間，即積極邀約告訴人丙○○與乙○○以
    合夥方式經營上開服飾店，並一再保證每人每月有5 萬元之
    收益，且可分紅，嗣於告訴人2 人質疑收益不如保證，要求
    拆夥取回資金時，被告一再以各種理由敷衍搪塞，並拒絕拆
    夥之要求，使告訴人2 人投入如泥牛入海，豈無詐欺或背信
    罪嫌？原偵查檢察官僅以被告縱有違約，亦屬民事糾葛為由
    ，就此部分為不起訴處分，顯有未盡調查能事之違法情形。
    且檢察官就本案關鍵證人賴月卿及蔡錦霞未予隔離訊問，亦
    屬偵查不備。
  (三)【告訴偽造文書部分】
    告訴人丙○○於偵查中一再指陳上開有其簽名之第2 份契約
    書係其與被告簽立之契約，至被告在警局所提出之第1 份契
    約書，並非告訴人丙○○親自簽名之契約書，而係被告於雙
    方簽約後另行偽造，原偵查檢察官未詳加查明，逕以有告訴
    人丙○○簽名之第2 份契約書之內容有更改修正為由，遽認
    被告在警局所提出者，乃合夥契約之草約，繼而臆測告訴人
    丙○○看過該草約，謂該草約對告訴人丙○○未造成任何無
    法預測之風險，就此部分同為不起訴處分，自嫌調查未盡。
    原處分書駁回再議理由「全盤抄錄」原不起訴處分書之理由
    ，亦顯有可議。
二、按告訴人不服上級法院檢察署檢察長或檢察總長「認再議為
    無理由而駁回之處分」者，得於接受處分書後10日內委任律
    師提出理由狀，向該管第一審法院聲請交付審判；法院認為
    交付審判之聲請不合法或無理由者，應駁回之，刑事訴訟法
    第258 條之1 第1 項、第258 條之3 第2 項前段分別定有明
    文。又同法第258 條之1 規定告訴人得向法院聲請交付審判
    ，係對於「檢察官不起訴或緩起訴裁量權」制衡之外部監督
    機制，必以「告訴人告訴之事實，經原偵查檢察官為不起訴
    處分，告訴人提起再議，同遭上級法院檢察署檢察長或檢察
    總長駁回再議者」，方得為之。質言之，若告訴人告訴數個
    犯罪事實（彼此無實質上或裁判上一罪之關係），於偵查終
    結後，均經原偵查檢察官為不起訴處分，告訴人僅就部分申
    告之事實提出再議，該未經再議之部分於再議期間經過後，
    即告確定，此部分之不起訴處分依同法第260 條之規定有實
    質確定力，自不得於再議部分經駁回後，就未經再議部分一
    併聲請交付審判。果若上級法院檢察署檢察長或檢察總長於
    駁回再議之處分書中，誤就未經聲請再議之部分進行實質審
    查，也不發生再議之效果，依前說明，即不得就該未經再議
    之部分聲請交付審判，合先敘明。另法院審查聲請交付審判
    案件時，其調查證據之範圍，應以「偵查中曾顯現之證據」
    為限，不得就告訴人新提出之證據再為調查，亦不得蒐集偵
    查卷以外之證據，否則將與刑事訴訟法第260 條之再行起訴
    規定混淆不清，亦應敘明在前。
三、本院之判斷：
  (一)告訴人2 人告訴被告誣告、詐欺取財或背信之部分：
    經查，偵查檢察官就本案告訴人2 人認被告涉犯刑法第169
    條誣告、第210 條偽造私文書、第336 條業務侵占、第339
    條第1 項詐欺取財以及第342 條背信等罪嫌（涉案事實如前
    所述）並提出告訴等部分，於偵查終結後，均為不起訴處分
    ，然告訴人2 人僅就其中「偽造文書」之部分聲請再議等情
    ，此有各該不起訴處分書及刑事聲請再議狀各1 紙在卷可查
    ，依前說明，上開未經再議之部分（即告訴被告誣告、業務
    侵占、詐欺取財及背信之部分）於再議期間經過後已告確定
    ，不因臺灣高等法院臺南分院檢察署檢察長於駁回再議之處
    分書中誤就未經聲請再議之詐欺部分為實質審究而有異。故
    告訴人丙○○及乙○○猶執前詞聲請交付審判，自於法不合
    ，不能准許。
  (二)告訴人2 人告訴被告偽造文書部分：
  1.按犯罪事實應依證據認定之，無證據不得認定犯罪事實，刑
    事訴訟法第154 條第2 項定有明文。又認定不利於被告之事
    實，須依積極證據，苟積極證據不足為不利於被告事實之認
    定時，即應為有利於被告之認定。另告訴人之告訴，係以使
    被告受刑事訴追為目的，是其陳述是否與事實相符，仍應調
    查其他證據以資審認（最高法院30年上字第816 號判例及52
    年臺上字第1300號判例意旨足資參照）。次按刑法上偽造文
    書罪之成立，以足生損害於公眾或他人為特別要件，所謂足
    生損害，固不以實已發生損害為必要，然亦必須有足以生損
    害之虞者，始足當之，若其僅具偽造之形式，而實質上並不
    足以生損害之虞者，尚難構成本罪（最高法院49年臺非字第
    18號判例意旨參照）。
  2.告訴人2 人雖以上開理由聲請交付審判。惟經本院比對警卷
    所附2 份契約書之內容及筆跡，發現上述2 紙契約書之內容
    、文字位置與字跡均相同，但第2 份契約之第1 頁阿拉伯數
    字「300000元整」被改為國字大寫「參拾萬」、「不得扣除
    200000元毀約金」改為「不拒本金退回」，被告並於該更改
    處下方簽名，第二份契約之第2 頁下方多了「決定不改了，
    若有改契約，毀約金5000元」等文字，告訴人丙○○之簽名
    緊附其後。告訴人丙○○亦不否認其確實有在第2 份契約書
    上簽名。則上述第1 份契約書顯係最初未經修改之版本，第
    2 份契約書則可合理推論係「複印後逐字增刪而成」之確定
    版本。果爾，該第1 份契約書應為被告所自行擬定，作為其
    與告訴人丙○○合夥經營該儷之坊服飾店之草約，最後雙方
    於局部修改內容進行確認後，再共同簽訂正式契約（即第2
    份契約）。告訴人丙○○雖一再堅稱第1 份契約書上立據人
    欄位「丙○○」之簽名乃係被告所偽造，並非其親簽。然該
    被訴偽造「丙○○」之簽名於第2 份契約書上仍然存在，但
    告訴人丙○○於第2 份契約書立據人「丙○○」後方空白處
    緊接簽名並捺指印等事實，為告訴人丙○○所不爭。縱令第
    1 份契約書上「丙○○」之簽名係被告所偽造，惟告訴人於
    簽訂正式合夥契約時，已明瞭草約之內容（包括第1 份契約
    書上之「丙○○」之簽名並非其親為）並簽名在後，則該第
    1 份契約書並未對告訴人丙○○造成任何法律上無法預測之
    風險存在，且警卷將第1 、2 份契約書同時附錄，並無不能
    簽名辨明契約真偽之危險，即不足生損害於告訴人丙○○。
    揆諸前揭判例要旨，被告所為仍與偽造文書罪之構成要件有
    間，不能以該罪相繩。告訴人2 人片面陳稱該第1 份契約書
    上「丙○○」之簽名乃雙方正式簽約後，被告才偽造云云，
    與卷證資料不合，不能採憑。
四、綜上所述，告訴人2 人告訴被告誣告、詐欺取財或背信之部
    分，已經不起訴處分確定，不得聲請交付審判。另渠等所指
    被告涉有偽造文書罪嫌之部分，卷內缺乏積極證據可資證明
    ，原不起訴處分書及再議處分書詳為調查後，認無積極證據
    足認被告有被訴犯行存在，依刑事訴訟法第252 條第10款之
    規定予以不起訴處分，並駁回再議之聲請，於法並無違誤之
    處。告訴人2 人猶執前詞，指摘原處分及駁回再議處分不當
    ，求予裁定交付審判，洵無理由，應予駁回。
五、依刑事訴訟法第258 條之3 第2 項前段，裁定如主文。
中    華    民    國    98    年    10    月    30    日
                  刑事第七庭  審判長法  官 許 佩 如
                                    法  官 楊 欣 怡
                                    法  官 王 紹 銘
以上正本證明與原本無異。
本裁定不得抗告。
                                    書記官 洪 秀 虹
中    華    民    國    98    年    10    月    30    日


司法院資訊處製作；財團法人民間司法改革基金會備份。
